【裁判字號】    99,訴,1068
【裁判日期】    991109
【裁判案由】    妨害自由等
【裁判全文】
臺灣高雄地方法院刑事判決              99年度訴字第1068號
公  訴  人  臺灣高雄地方法院檢察署檢察官
被      告  張育祥
上列被告因妨害自由等案件，經檢察官提起公訴（98年度偵字第
19356 號），本院判決如下：
    主  文
張育祥共同犯剝奪他人行動自由罪，累犯，處有期徒刑肆月，如
易科罰金，以新臺幣壹仟元折算壹日。其餘被訴傷害部分公訴不
受理。
    事  實
一、張育祥前因偽造文書案件，經本院96年度訴字第3560號判處
    有期徒刑4 月、減為有期徒刑2 月確定，甫於民國98年7 月
    27日易科罰金執行完畢，猶不知悔改，緣郭耀隆因積欠張育
    祥債款未償，兩人間乃生怨隙，張育祥於98年6 月10日下午
    3 時許，騎乘機車在高雄市左營區○○○路與新吉街口時，
    見郭耀隆乘坐於朱明村所駕駛之車牌號碼VJ-6667 號自小客
    車內，即趨前自該小客車右方攔阻該車，經郭耀隆下車後，
    兩人即因債務問題而生爭執，張育祥隨即以手機聯絡具有共
    同妨害自由犯意聯絡之不詳姓名年籍成年男子共3 人，駕駛
    不詳車號之自小客車前來該處助陣，並由其中一名男子拍打
    郭耀隆頭部並向郭耀隆以脅迫方式表示：「若不上車就不行
    （台語）」等語，郭耀隆因畏於對方人數且自由意志受有壓
    迫下，遂上車乘坐該3 名男子所駕駛之自小客車與騎乘機車
    之張育祥一同返回張育祥所開設並址在設高雄市左營區○○
    ○路331 之1 號之「立益汽車綜合保養廠」。待其等抵達「
    立益汽車綜合保養廠」辦公室後，上開姓名年籍不詳之3 名
    成年男子即質問郭耀隆：為何未解決其與張育祥之債務問題
    等語，並要求郭耀隆簽立本票以還款，經郭耀隆表示拒絕後
    ，該3 名不詳姓名年籍之男子則以郭耀隆態度惡劣為由，隨
    即分別以強暴方式徒手或持椅子毆打郭耀隆，致郭耀隆受有
    右眼外角處瘀血、左上臂瘀血、左肩打撲傷瘀血及左側背瘀
    血等傷害（傷害部分，業據郭耀隆撤回告訴），而剝奪郭耀
    隆之行動自由約2 小時，嗣郭耀隆為求儘早脫身，始於當日
    下午5 時許，始簽立本票2 紙各新臺幣（下同）10萬元交付
    張育祥，張育祥及不詳姓名年籍之3 名男子始同意釋放郭耀
    隆，並由張育祥將郭耀隆載回其上班之小港區資源回收場。
二、案經郭耀隆訴由高雄縣政府警察局左營分局報告臺灣高雄地
    方法院檢察署檢察官偵查起訴。
    理  由
壹、有罪部分
一、按被告以外之人於審判外之言詞或書面陳述，除法律有規定
    者外，不得作為證據，刑事訴訟法第159 條第1 項定有明文
    ；又被告以外之人於審判外之陳述，雖不符合同法第159 條
    之1 至第159 條之4 之規定，但經當事人於審判程序同意作
    為證據，法院審酌該言詞陳述或書面陳述作成時之情況，認
    為適當者，亦得為證據。當事人、代理人或辯護人於法院調
    查證據時，知有第159 條第1 項不得為證據之情形，而未於
    言詞辯論終結前聲明異議者，視為有前項之同意，刑事訴訟
    法第159 條之5 亦著有明文。查本判決下列所引用之各該被
    告以外之人於審判外之陳述，縱屬傳聞證據部分，然均經公
    訴人、被告就前開審判外之陳述於本院審判程序中同意做為
    證據，且迄至言詞辯論終結前亦未再聲明異議，本院審酌此
    等證據資料製作時之情況，核無違法取證或證明力明顯過低
    之瑕疵，本院亦認以之作為證據應屬適當，故揆諸上開規定
    ，應認前揭證據資料均例外有證據能力。
二、訊據被告張育祥固不否認有於98年6 月10日下午3 時許，騎
    乘機車在高雄市左營區○○○路與新吉街口見郭耀隆搭載於
    朱明村所駕駛之車牌號碼VJ-6667 號後，即上前攔停朱明村
    所駕駛之前開自小客車，與郭耀隆商談債務處理問題，其後
    並由其不詳姓名之3 名友人將郭耀隆載回其所經營之高雄市
    左營區○○○路331 之1 號之「立益汽車綜合保養廠」，並
    在「立益汽車綜合保養廠」內與該不詳姓名年籍之3 名男子
    及郭耀隆洽談償還借款事宜等情，惟否認有何剝奪郭耀隆行
    動自由，並辯稱：98年6 月10日是經郭耀隆同意後方到「立
    益汽車綜合保養廠」商談債務處理事宜，並非不詳姓名年籍
    之3名 男子強押郭耀隆上車；且該等不詳姓名年籍之3 名男
    子並非伊打電話叫來，伊與他們並無剝奪他人行動自由之犯
    意聯絡，自未對郭耀隆為剝奪行動自由之犯行云云。然查：
 1、被告因擔任郭耀隆向他人借款之保證人，以致被告曾與郭耀
    隆協議由郭耀隆應支付被告25萬元之事實，業據被告供承在
    卷，並於偵訊時陳稱：因郭耀隆欠地下錢莊人錢，伊是保證
    人，經法院裁定債務額為39萬5000元，伊與郭耀隆協議以25
    萬元處理等語（見偵卷第8 頁），核與證人郭耀隆於本院審
    理時證稱：伊現在大概尚欠張育祥25萬元之本金等語相符（
    見本院99年度訴字第1068號卷< 下稱本院2 卷> 第19頁反面
    ），堪信為真實。又被告為催討郭耀隆所積欠之25萬元債務
    而於98年6 月10日下午3 時許，騎乘機車在高雄市左營區○
    ○○路與新吉街攔停朱明村駕駛並搭載郭耀隆之車牌號碼VJ
    -666 7號自用小客車，並以協商債務為由待郭耀隆下車後，
    旋即由隨後到達之3 名姓名年籍不詳男子駕駛車牌號碼不詳
    之自用小客車將郭耀隆載回被告經營之「立益汽車綜合保修
    廠」，被告則自行騎乘機車一同前往；而郭耀隆於保養廠內
    ，則曾遭上開姓名年籍不詳之3 名男子毆打成傷，始於當日
    下午5 時許簽立2 張面額各10萬元之本票等情，為被告所不
    爭執（見本院99年度審訴字第1089號< 下稱本院1 卷>第33
    頁），復有告訴人郭耀隆之驗傷診斷證書在卷可稽（見警卷
    第17頁），是此部分之事實，亦足堪認定。
 2、又郭耀隆於案發當日下午3 時許，在新吉街口經被告以協商
    債務為由下車後，旋由趕到新吉街之3 位被告之友人中之1
    人拍打其頭部，並由其中1 人向郭耀隆表示：「若不上車就
    不行（台語）」等語，而郭耀隆因畏於對方人數較多始乘坐
    該3 名男子所駕駛之自小客車與騎乘機車之被告一同返回張
    育祥所開設之「立益汽車綜合保養廠」等情，業據證人即被
    害人郭耀隆於本院審理時證述明確，並證稱：該3 名男子到
    場後其中2 人就直接叫伊上車，伊當時不願意，說不要，但
    有一個男子打伊的頭並說「不上車不行（台語）」，伊因為
    害怕，想說張育祥與該3 人是一夥的，才會跟那2 個年輕人
    上車等語（見本院2 卷第18至第19頁），核與被告張育祥於
    警詢、偵訊及本院審理時供稱：伊叫伊的朋友開車載郭耀隆
    回保養廠（見警卷第3 頁、本院2 卷第20頁反面）等語相符
    ，堪認證人郭耀隆前揭所述，應非子虛，其因受制於人數及
    自由意志受有脅迫始同意與被告回車廠乙節，堪以認定。
 3、證人郭耀隆於「立益汽車綜合保養廠」內遭上開不詳姓名年
    籍之3 名男子分別徒手或持椅子毆打致受有右眼外角處瘀血
    、左上臂瘀血、左肩打撲傷瘀血及左側背瘀血等傷害後，始
    簽立本票2 紙乙節，亦據證人郭耀隆於警詢、偵訊及本案審
    理時證述明確（警卷第7 頁、偵卷第7 頁、本院2 卷第19頁
    反面），並證稱：伊因受3 名男子毆打而害怕，就簽了本票
    等語( 見本院2 卷第19頁) ，核與被告於警詢時供稱：伊的
    朋友覺得郭耀隆欠錢還那麼大聲很不爽就有打郭耀隆等語（
    見警卷第4 頁、偵卷第8 頁、本院2 卷第21頁反面）相符，
    並有診斷證明書、本票2 紙在卷可稽（見警卷第17頁、本院
    2 卷第25 頁 ），故郭耀隆當日因行動自由受拘束且遭徒手
    或以椅子毆打成傷，始簽立本票之情，應堪認定；佐以證人
    郭耀隆於本院審理亦證稱：伊在車廠因為他們口氣很不好、
    動不動就像要動粗打人而感到為害怕，而不敢表示要離開「
    立益汽車綜合保修廠」等語（見本院2 卷第20頁），及證稱
    ：當日下午5時 許張育祥叫伊簽立2 張各10萬元本票後才讓
    伊離開等語（見警卷第8 頁），復於本院審理時證稱：我當
    天下午5 點才離開，我大概在立益汽車綜合保養廠待了2 小
    時左右，他（即張育祥）載我回去資源回收場等語( 見本院
    2 卷第19頁反面)， 是郭耀隆遭被告等人以強暴方式剝奪行
    動自由共2 小時之事實，應可認定。
 4、被告否認曾以電話聯絡該3 名不詳姓名男子前來新吉街口，
    並辯稱：該3 名男子其中一人是伊的客戶，剛好開車經過看
    到伊與郭耀隆在路邊爭執方停下來協助，郭耀隆又同意回保
    養廠談，伊才請該3 人載郭耀隆回保養廠，該3 人實非伊所
    叫來云云。惟被告雖於警詢、偵訊及本院審理時均矢口否認
    打電話叫上開3 名男子到場乙情，並辯稱：可能當時伊有接
    到電話，但不是伊打出去的云云。然被告在新吉街口攔下郭
    耀隆後確曾有講電話之事實，業據證人郭耀隆於本院審理時
    證述明確，並證稱：伊與被告於路邊商討債務問題後，被告
    打一通電話有稱「他在這邊」，過沒多久就有一輛車載3名
    男子過來等語（見本院2 卷第18頁、第20頁），且被告所持
    用之門號0000000000號手機於98年6 月10日下午2 時45分至
    3 時29分間有數次發話紀錄，有威寶電信通聯調閱查詢單在
    卷可參（見本院2 卷第27頁至第28頁），是被告辯稱：伊未
    有打電話聯絡該3 名不詳姓名男子前來新吉街口之現場云云
    ，顯與事實有違，而不足採。再參以本件債務問題，係存在
    於被告與證人郭耀隆間，且該3 名男子到場前被告與郭耀隆
    已因債務問題於路邊爭論之情，業據被告於警詢時供承明確
    （見警卷第4 頁、本院2 卷第21頁），核與證人朱明村於本
    院審理時證稱：伊看到被告與郭耀隆在路邊大小聲等語相符
    （見本院2 卷第40頁）；是該不詳姓名年籍男子3 人若非由
    被告電召至新吉街之現場，則其3 人既與郭耀隆素昧平生，
    於案發當時何需大費周章駕車將郭耀隆載至「立益汽車綜合
    保養廠」後，復共同毆打郭耀隆並強迫其於簽本票後以交付
    被告之理，故被告上開所辯，核與事實相違，亦不足採。益
    徵該3 名男子受被告張育祥以電話通知到場，再壓制郭耀隆
    之意思自由而上車後，並將之帶往「立益汽車綜合保養廠」
    ，以共同拘束郭耀隆之行動自由等節，應堪以認定。
 5、被告雖又辯稱：郭耀隆簽發的本票不是要還伊錢，是別人要
    郭耀隆簽的，且伊與郭耀隆部分已尋法律途徑解決云云，惟
    被告於本院審理時自承：伊有問郭耀隆要如何處理債務，本
    票是伊拿出來要告訴人簽的（見本院卷第21頁反面），又陳
    稱：郭耀隆是欠伊錢（見本院2 卷第42頁反面），郭耀隆兩
    年都沒有找伊解決債務，所以伊那天才會要郭耀隆跟伊處理
    這筆債務等語相符（見本院卷第43頁反面），核與郭耀隆於
    本院審理時證稱：伊當時以開支票方式向張育祥周轉現金，
    陸續借了有1 、2 年之久，但伊自97年間開始跳票，開始跳
    票時張育祥就開始催討債務等語（見本院2 卷第19頁反面）
    ，並有民事聲請支付命令狀、本院98年度雄簡字第216 號和
    解筆錄在卷可參（見警卷第19至第21頁），是郭耀隆因意思
    自由受迫簽立之2 張本票實因與被告之債務糾葛而起之事實
    ，應堪認定，故被告張育祥前揭所辯，亦係事後卸責之詞，
    而無可採。
 6、綜上所述，本件被告與不詳年籍姓名之3 名男子，共同對郭
    耀隆妨害行動自由之事證已甚明確，被告張育祥犯行洵堪認
    定。
三、按私行拘禁或以其他非法方法剝奪人之行動自由，仍不外以
    強暴、脅迫為手段，如其目的在使人行無義務之事，或妨害
    人行使權利，則此項使人行無義務之事，或妨害人行使權利
    ，應為剝奪人行動自由之高度行為所吸收，逕依刑法第302
    條第1 項論罪（最高法院82年臺上字第2554號判決意旨參照
    ）。次按共同正犯，係共同實施犯罪行為之人，在共同意思
    範圍內，各自分擔犯罪行為之一部，相互利用他人之行為，
    以達其犯罪之目的，其成立不以全體均參與實施犯罪構成要
    件之行為為要件。共同正犯之意思聯絡，不以數人間直接發
    生者為限，間接之聯絡者，亦包括在內，復不限於事前有所
    謀議，僅於行為當時有共同犯意之聯絡，於行為當時，基於
    相互之認識，不論明示通謀或相互間默示合致，以共同犯罪
    之意思參與，均屬之；而行為分擔，亦不以每一階段皆有參
    與為必要，倘具有相互利用其行為之合同意思所為，仍應負
    共同正犯之責，良以共同正犯，於合同意思範圍內，組成一
    共犯團體，團體中任何一人之行為，均為共犯團體之行為，
    他共犯均須負共同責任，初無分別何一行為係何一共犯所實
    施之必要（最高法院55年度台上字第522 號、87年度台非字
    第35號、85年度台上字第4962號、88年度台上字第2230號、
    第2858號判決、最高法院28年上字第3110號、73年台上字第
    1886號、77年台上字第2135號判例意旨參照）。核被告張育
    祥所為，係犯刑法第302 條第1 項剝奪他人行動自由罪。被
    告張育祥與駕駛上開自小客車之真實姓名年籍不詳3 名成年
    男子間，有犯意聯絡及行為分擔，為共同正犯；又被告與不
    詳姓名年籍之3 名男子脅迫郭耀隆上車及在保養廠內施暴使
    郭耀隆簽發本票以解決債務之強制行為，雖另構成刑法第30
    4 條之強制罪，惟其等剝奪告訴人行動自由之目的，係在使
    告訴人以簽發本票或提出現金之方式賠償而行無義務之事，
    依上開說明，此項使人行無義務之事之低度行為，亦為其等
    剝奪行動自由之高度行為所吸收，而不另論罪。又被告前有
    上開犯罪事實欄所載之論罪科刑執行情形，有臺灣高等法院
    被告前案紀錄表附卷可參，其受有期徒刑之執行完畢後，5
    年以內故意再犯本件有期徒刑以上之罪，為累犯，應依刑法
    第47條第1 項規定，加重其刑。爰審酌被告張育祥正值青壯
    ，不思以理性方式解決債務糾紛，而以不法手段對被害人郭
    耀隆之行動自由加以拘束，顯欠缺尊重他人身體自由之觀念
    ，且無視法紀，破壞社會秩序非微，所為實不足取，暨參酌
    其犯罪動機、目的、手段及未供出其他共犯年籍，犯後態度
    欠佳等一切情狀，量處有期徒刑4 月，並諭知易科罰金之折
    算標準，以資懲儆。
貳、公訴不受理部分
一、公訴意旨另以：被告張育祥及該不詳姓名年籍之3 名成年男
    子友人於98年6 月10日下午3 至5 時許，在址設高雄市左營
    區○○○路331 之1 號之「立益汽車綜合保養廠」內與告訴
    人郭耀隆因債務糾紛而生爭執，張育祥及該3 名男子竟基於
    傷害之犯意聯絡，由該3 名男子分別徒手及持椅子毆打郭耀
    隆，至郭耀隆受有右眼外角處瘀血、左上臂瘀血、左肩打撲
    傷瘀血及左側背瘀血等傷害之傷害；因認被告張育祥此部分
    另共同涉犯刑法第277 條第1 項之傷害罪嫌等語。
二、按告訴乃論之罪，告訴人於第一審辯論終結前，得撤回其告
    訴；又告訴經撤回者，法院應諭知不受理之判決，刑事訴訟
    法第238 條第1 項，及第303 條第3 款定有明文。
三、本件被告張育祥因傷害案件，經檢察官提起公訴，認被告係
    犯刑法第277 條第1 項之傷害罪，依同法第287 條前段之規
    定須告訴乃論。茲被告張育祥與告訴人郭耀隆已達成和解，
    業據告訴人於99年8 月17日撤回告訴，並有本院審理筆錄附
    卷為憑（見本院2 卷第17頁），揆諸前開說明，就被告張育
    祥被訴傷害部分，另為公訴不受理之判決。
據上論斷，應依刑事訴訟法第299 條第1 項前段、第303 條第 3
款、刑法第28條、第302 條第1 項、第47條第1 項前段，刑法施
行法第1 條之1 第1 項、第2 項前段，判決如主文。
本案經檢察官童志曜到庭執行職務。
中    華    民    國    99    年    11    月    9     日
                  刑事第二庭    審判長法  官  李政庭
                                      法  官  施盈志
                                      法  官  陳航代
以上正本證明與原本無異。
如不服本判決應於收受送達後10日內向本院提出上訴書狀，並應
敘述具體理由；如未敘述上訴理由者，應於上訴期間屆滿後20日
內向本院補提理由書（均須按他造當事人之人數附繕本）「切勿
逕送上級法院」。
中    華    民    國    99    年    11    月    9     日
                                      書記官  林慧君
附錄本罪論罪科刑法條
中華民國刑法第302條（剝奪他人行動自由罪）
私行拘禁或以其他非法方法，剝奪人之行動自由者，處 5 年以
下有期徒刑、拘役或 3 百元以下罰金。
因而致人於死者，處無期徒刑或 7 年以上有期徒刑，致重傷者
，處 3 年以上 10 年以下有期徒刑。
第 1 項之未遂犯罰之。

司法院資訊處製作；財團法人民間司法改革基金會備份。
